ACORDAO-COMPLETO-2435359

ACÓRDÃO 1403/2021 ATA 3/2021 - PRIMEIRA CÂMARA

VISTOS, relatados e discutidos estes autos de  Tomada de Contas Especial instaurada pelo Fundo Nacional de Desenvolvimento da Educação, em desfavor de Arnóbio Rodrigues dos Santos, Prefeito Municipal de Centro Novo do Maranhão/MA no período de 1º/1/2013 a 31/12/2016, em razão da omissão no dever de prestar contas dos recursos recebidos por força do Programa Nacional de Alimentação Escolar (PNAE) , no exercício de 2016,
ACORDAM os Ministros do Tribunal de Contas da União, reunidos em sessão de 1ª Câmara, ante as razões expostas pelo Relator, em:
9.1. considerar revel o Sr. Arnóbio Rodrigues dos Santos (CPF XXX.963.442-XX) , para todos os efeitos, dando-se prosseguimento ao processo, com fulcro no art. 12, § 3º, da Lei 8.443/1992;
9.2. excluir da presente relação processual a Sra. Maria Teixeira Silva da Silva;
9.3. julgar irregulares, nos termos dos arts. 1º, inciso I, 16, inciso III, alíneas "b" e "c", da Lei 8.443/1992, c/c os arts. 19 e 23, inciso III, da mesma Lei, as contas do Sr. Arnóbio Rodrigues dos Santos (CPF XXX.963.442-XX) , condenando-o ao pagamento das importâncias a seguir especificadas, atualizadas monetariamente e acrescidas dos juros de mora, calculadas a partir das datas discriminadas até a data da efetiva quitação do débito, fixando-lhe o prazo de quinze dias, para que comprove, perante o Tribunal, o recolhimento das referidas quantias aos cofres do Fundo Nacional de Desenvolvimento da Educação, nos termos do art. 23, inciso III, alínea "a", da citada Lei, c/c o art. 214, inciso III, alínea "a", do Regimento Interno do TCU:
	Data de ocorrência
	Valor histórico (R$) 

	5/1/2016
	95.160,00

	4/3/2016
	52.434,00

	6/4/2016
	52.434,00

	6/5/2016
	52.434,00

	3/6/2016
	52.434,00

	7/7/2016
	52.434,00

	8/8/2016
	52.434,00

	8/9/2016
	52.434,00

	6/10/2016
	52.434,00

	8/11/2016
	52.434,00

	7/12/2016
	52.434,00

9.4. aplicar ao Sr. Arnóbio Rodrigues dos Santos (CPF XXX.963.442-XX) , a multa prevista no art. 57, da Lei 8.443/1992, c/c o art. 267, do Regimento Interno do TCU, no valor de R$ 80.000,00, fixando-lhe o prazo de quinze dias, a contar da notificação, para que comprove, perante o Tribunal (art. 214, inciso III, alínea "a", do Regimento Interno do TCU) , o recolhimento da dívida aos cofres do Tesouro Nacional, atualizada monetariamente desde a data deste Acórdão até a do efetivo recolhimento, se paga após o vencimento, na forma da legislação em vigor;
9.5. autorizar, desde logo, a cobrança judicial das dívidas, caso não atendidas as notificações, na forma do disposto no art. 28, inciso II, da Lei 8.443/1992;
9.6. enviar cópia deste Acórdão à Procuradoria da República no Estado do Maranhão, nos termos do § 3º do art. 16, da Lei 8.443/1992, c/c o § 7º do art. 209, do Regimento Interno do TCU, para adoção das medidas cabíveis;
9.7. remeter cópia desta deliberação ao Fundo Nacional de Desenvolvimento da Educação e aos responsáveis, para ciência.

Tomada de Contas Especial instaurada pelo Fundo Nacional de Desenvolvimento da Educação,  em razão da omissão no dever de prestar contas dos recursos recebidos por força do Programa Nacional de Alimentação Escolar (PNAE), no exercício de 2016.

Primeira Câmara

Prefeitura Municipal de Centro Novo do Maranhão - MA.

3. Interessados/Responsáveis:
3.1. Interessado: Fundo Nacional de Desenvolvimento da Educação (00.378.257/0001-81).
3.2. Responsáveis: Arnóbio Rodrigues dos Santos (XXX.963.442-XX); Maria Teixeira Silva da Silva (XXX.173.033-XX).

13.1. Ministros presentes: Benjamin Zymler (na Presidência) e Jorge Oliveira.
13.2. Ministros-Substitutos convocados: Augusto Sherman Cavalcanti (Relator) e Weder de Oliveira.

AUGUSTO SHERMAN

Adoto, como relatório, excerto da instrução elaborada por Auditor Federal lotado na Secex-TCE (peça 58) , anuída pelos dirigentes da unidade (peças 59-60) , bem como o Parecer parcialmente divergente do MP/TCU (peça 61) , da lavra da e. Procuradora-Geral Cristina Machado da Costa e Silva: 
	"INTRODUÇÃO
1.	Cuidam os autos de tomada de contas especial instaurada pelo Fundo Nacional de Desenvolvimento da Educação, em desfavor de Arnóbio Rodrigues dos Santos, Prefeito Municipal no período de 1º/1/2013 a 31/12/2016, em razão da omissão no dever de prestar contas dos recursos recebidos por força do Programa Nacional de Alimentação Escolar (PNAE) , no exercício de 2016, cujo prazo encerrou-se em 21/8/2017.
HISTÓRICO
2.	Em 29/3/2018, com fundamento na IN/TCU 71/2012, alterada pela IN/TCU 76/2016 e DN/TCU 155/2016, o dirigente do Fundo Nacional de Desenvolvimento da Educação autorizou a instauração da tomada de contas especial (peça 1) . O processo foi registrado no sistema e-TCE com o número 587/2018.
3.	Os recursos repassados pelo FNDE ao município de Centro Novo do Maranhão/MA, no âmbito do Programa Nacional de Alimentação Escolar (PNAE) - exercício 2016, totalizaram R$ 619.500,00 (peça 4) . 
4.	O fundamento para a instauração da Tomada de Contas Especial, conforme consignado na matriz de responsabilização elaborada pelo tomador de contas, foi a constatação da seguinte irregularidade: 
Omissão no dever legal de prestar contas.
5.	O responsável arrolado na fase interna foi devidamente comunicado e, diante da ausência de justificativas suficientes para elidir a irregularidade e da não devolução dos recursos, instaurou-se a tomada de contas especial.
6.	No relatório (peça 17) , o tomador de contas concluiu que o prejuízo importaria no valor original de R$ 619.500,00, imputando-se a responsabilidade a Arnóbio Rodrigues dos Santos, Prefeito Municipal no período de 1º/1/2013 a 31/12/2016, na condição de gestor dos recursos.
7.	Em 28/9/2018, a Controladoria-Geral da União emitiu o relatório de auditoria (peça 18) , em concordância com o relatório do tomador de contas. O certificado de auditoria e o parecer do dirigente do órgão de controle interno concluíram pela irregularidade das presentes contas (peças 19 e 20) .
8.	Em 8/10/2018, o ministro responsável pela área atestou haver tomado conhecimento das conclusões contidas no relatório e certificado de auditoria, bem como do parecer conclusivo do dirigente do órgão de controle interno, manifestando-se pela irregularidade das contas, e determinou o encaminhamento do processo ao Tribunal de Contas da União (peça 21) .
9.	Na instrução inicial (peça 23) , analisando-se os documentos nos autos, concluiu-se pela necessidade de realização de citação e audiência do responsável Arnóbio Rodrigues dos Santos.
10.	Procedida a citação e audiência do responsável e transcorrido o prazo regimental, o responsável permaneceu silente, e foi considerado revel, nos termos do art. 12, §3º, da Lei 8.443/1992.
11.	Em instrução de peça 40, foi proposto o julgamento das contas pela irregularidade, com condenação em débito e aplicação de multa.
12.	O MP/TCU divergiu do encaminhamento sugerido pela Secex-TCE, e propôs a citação da Prefeita sucessora, Sra. Maria Teixeira Silva da Silva, uma vez que o termo final para a apresentação das contas ocorreu em 21/8/2017, durante a gestão da aludida Prefeita.
13.	Em Despacho de peça 44, o Relator acolheu a proposta do MP/TCU e determinou que fosse promovida a citação e audiência da responsável Maria Teixeira Silva da Silva.
14.	Promovida a citação e audiência da Sra. Maria Teixeira Silva da Silva, a responsável ingressou com sua defesa, conforme documento de peça 55.
ANÁLISE DOS PRESSUPOSTOS DE PROCEDIBILIDADE DA IN/TCU 71/2012
Apreciação do Prejuízo ao Contraditório e Ampla Defesa
15.	Verifica-se que não houve o transcurso de mais de dez anos desde o fato gerador sem que tenha havido a notificação dos responsáveis pela autoridade administrativa federal competente (art. 6º, inciso II, c/c art. 19, da IN/TCU 71/2012, modificada pela IN/TCU 76/2016) , uma vez que o fato gerador da irregularidade sancionada ocorreu em 22/8/2017, haja vista que o vencimento do prazo para prestação de contas deu-se em 21/8/2017, e os responsáveis foram notificados sobre a irregularidade, pela autoridade administrativa competente, conforme abaixo:
15.1.	Arnóbio Rodrigues dos Santos, por meio do ofício acostado à peça 7, p. 1-2, recebido em 8/11/2017, conforme AR (peça 8, p. 2) ; e
15.2.	Maria Teixeira Silva da Silva, por meio do ofício acostado à peça 7, p. 3-4, recebido em 7/11/2017, conforme AR (peça 8, p. 4) .
Valor de Constituição da TCE 	
16.	Verifica-se, ainda, que o valor atualizado do débito apurado (sem juros) , em 1º/1/2017, é de R$ 634.967,78, portanto, superior ao limite mínimo de R$ 100.000,00, na forma estabelecida conforme os arts. 6º, inciso I, e 19, da IN/TCU 71/2012, modificada pela IN/TCU 76/2016. 
OUTROS PROCESSOS/DÉBITOS NOS SISTEMAS DO TCU COM OS MESMOS RESPONSÁVEIS
17.	Informa-se que foram encontrados processos no Tribunal com os mesmos responsáveis:
	Responsável
	Processos

	Arnóbio Rodrigues dos Santos
	Processo 000.709/2019-0 (TCE, aberto) ; Processo 027.344/2018-5 (TCE, aberto) ; Processo 004.101/2018-9 (TCE, aberto) ; Processo 036.793/2018-3 (TCE, aberto) ; Processo 010.406/2017-4 (TCE, aberto) ; Processo 012.400/2017-3 (TCE, aberto) ; Processo 011.747/2014-5 (TCE, aberto) ; Processo 014.327/2016-3 (TCE, encerrado) 

	Maria Teixeira Silva da Silva
	Processo 027.344/2018-5 (TCE, aberto) 

18.	Informa-se que foi encontrado débito imputável a um dos responsáveis em outra TCE registrada no sistema e-TCE:
	Responsável
	TCE

	Arnóbio Rodrigues dos Santos
	233/2020 - Aguardando manifestação do controle interno

19.		A tomada de contas especial está, assim, devidamente constituída e em condição de ser instruída.
EXAME TÉCNICO			 
20.	Passa-se agora ao exame das alegações de defesa apresentadas pela responsável Maria Teixeira Silva da Silva (peça 55) :
20.1.	Manifestação da responsável (peça 55) :
20.1.1.	A responsável alega que envidou todos os esforços visando compor as informações e elementos necessários à realização da referida prestação de contas e resguardar o patrimônio público.
20.1.2.	Afirma que nenhuma documentação ou registro foram encontrados na Prefeitura para que pudesse embasar a prestação de contas, bem como não consta, nos arquivos, qualquer registro do recebimento ou da regular aplicação dos recursos do PNAE/2016.
20.1.3.	Por fim, esclarece que a omissão da prestação de contas é de inteira responsabilidade do Sr. Arnóbio Rodrigues dos Santos, Prefeito no período de 2013 a 2016.
20.2.	Análise da manifestação do responsável:
20.2.1.	A responsável alega que envidou esforços para cumprir com o dever de prestar contas, mas não detalha quais seriam as providências adotadas, e muito menos juntou documentação comprobatória daquilo que afirma.
20.2.2.	A obrigação primária de prestar contas dos recursos transferidos ao município recai sobre o prefeito em cuja gestão se enquadra a data prevista para fazê-lo (Acórdão 3576/2019-TCU-Segunda Câmara, Relatora Ministra Ana Arraes) . Considerando que o prazo de prestar contas se encerrou durante o seu mandato, em 21/8/2017, e não havendo comprovação de que efetivamente apresentou justificativas, ao concedente, no que se refere às providências concretas que tenham sido adotadas, com vistas a reunir a documentação necessária à prestação de contas ou que demonstrem o seu impedimento em fazê-lo, restou não elidida a irregularidade pela qual responde. 
20.2.3.	Cumpre assinalar que a adoção de medida de resguardo ao erário pela gestora, apesar de suspender a inadimplência do ente beneficiário, não deve acarretar automaticamente a exclusão de sua responsabilidade pela omissão, sem que se faça acompanhar de esclarecimentos quanto às medidas administrativas por ela efetivamente adotadas no sentido de obter os documentos relativos à prestação de contas, de modo a demonstrar que, à época do vencimento do prazo para apresentação da prestação de contas, ela envidou os esforços que se esperava de uma gestora diligente para a reunião da mencionada documentação ou que encontrou dificuldades concretas que a impediram de prestar contas, a teor do que dispõem o Enunciado da Súmula 230, do Tribunal de Contas da União, e o art. 26-A, §§ 7º ao 9º, da Lei 10.522/2002, in verbis  (grifamos) :
Súmula 230 do TCU
Compete ao prefeito sucessor apresentar a prestação de contas referente aos recursos federais recebidos por seu antecessor, quando este não o tiver feito e o prazo para adimplemento dessa obrigação vencer ou estiver vencido no período de gestão do próprio mandatário sucessor, ou, na impossibilidade de fazê-lo, adotar as medidas legais visando ao resguardo do patrimônio público.
Lei 10.522/2002
Art. 26-A.  O órgão ou entidade que receber recursos para execução de convênios, contratos de repasse e termos de parcerias na forma estabelecida pela legislação federal estará sujeito a prestar contas da sua boa e regular aplicação, observando-se o disposto nos §§ 1º a 10 deste artigo.
§ 7º Cabe ao prefeito e ao governador sucessores prestarem contas dos recursos provenientes de convênios, contratos de repasse e termos de parcerias firmados pelos seus antecessores. 
§ 8º Na impossibilidade de atender ao disposto no § 7º, deverão ser apresentadas ao concedente justificativas que demonstrem o impedimento de prestar contas e solicitação de instauração de tomada de contas especial. 
§ 9º Adotada a providência prevista no § 8º, o registro de inadimplência do órgão ou entidade será suspenso, no prazo de até 48 (quarenta e oito) horas, pelo concedente.
20.2.4.	Além do mais, eventuais dificuldades do gestor na obtenção dos documentos necessários à prestação de contas dos recursos geridos, inclusive as derivadas de ordem política, se não resolvidas administrativamente, devem ser por ele levadas ao conhecimento do Poder Judiciário por meio de ação própria, uma vez que a responsabilidade pela comprovação da boa e regular aplicação dos recursos públicos é pessoal. (Acórdão 1838/2019-TCU-Primeira Câmara, Relator Ministro Vital do Rêgo e Acórdão 1731/2014-TCU-Segunda Câmara, Relator Ministro Marcos Bemquerer) .
20.2.5.	Dessa forma, rejeitam-se as alegações de defesa apresentadas.
21.	Cumpre destacar que as alegações de defesa apresentadas pela responsável Maria Teixeira Silva da Silva vieram desacompanhadas de procuração que outorgasse poderes de representação, o que poderia levar a desconsideração da existência da defesa, por vício na representação processual.
22.	Entretanto, embora as alegações possam ser consideradas inexistentes, por vício na representação processual, nos termos do art. 145, do Regimento Interno do TCU, cabe observar que a responsável fez apenas alegações genéricas no sentido de que envidou todos os esforços para prestar contas e que nenhum documento foi encontrado na sede da Prefeitura, sem que fizesse efetiva prova do que alega, de forma que sua defesa não contribuiu decisivamente na busca da verdade material, não sendo possível aplicar o disposto no § 2º do art. 145 do RI/TCU.
23.	Com relação ao outro responsável, na instrução de peça 40, ficou caracterizada a revelia do Sr. Arnóbio Rodrigues dos Santos e, até o presente momento, o mesmo continua silente, de forma que deve continuar a ser considerado revel, nos termos do art. 12, § 3º, da Lei 8.443/1992.
24.	Como não é difícil imaginar, as prestações de contas em transição de mandato, ou seja, quando o gestor que administra os recursos não é o mesmo que tem o dever de prestar contas, podem ser fonte de muitas controvérsias, sobretudo num país em que não há tradição de que a transição de governo seja realizada com transparência e registro das condições nas quais as prestações de contas pendentes de comprovação são deixadas de uma gestão para outra.
25.	Na situação que ora se coloca, embora não recaia sobre o mandato do antecessor (Sr. Arnóbio Rodrigues dos Santos) o dever formal de prestar contas, ele poderá ter concorrido para a caracterização da situação de 'omissão', quando, por exemplo, deixa de disponibilizar as condições materiais mínimas e necessárias para que o seu sucessor pudesse apresentar a prestação de contas do instrumento de repasse, razão por que se propôs ouvi-lo em audiência quanto a esse fato (instrução inicial de peça 23) , mas tal proposta não foi acolhida.
26.	Quanto ao débito, cumpre ainda destacar que os recursos do PNAE/2016 foram todos geridos na gestão do Sr. Arnóbio Rodrigues dos Santos, conforme se observa no extrato bancário (peça 5) , no qual todas as movimentações ocorreram em 2016, durante a sua gestão, razão pela qual responderá pelo débito apurado. Nesse contexto, destacam-se a seguir a jurisprudência do TCU acerca do tema:
Não cabe a atribuição de débito solidário ao prefeito sucessor omisso que, embora obrigado a prestar contas em razão de a vigência do convênio adentrar o seu mandato, não geriu qualquer parcela dos recursos transferidos. Nesse caso, as contas do prefeito sucessor são julgadas irregulares, com a aplicação da multa prevista no art. 58, inciso I, da Lei 8.443/1992 (Acórdão 2850/2018-TCU-Segunda Câmara, Relator Ministro Augusto Nardes) .
Não cabe a atribuição de débito solidário ao prefeito sucessor omisso que, embora obrigado a prestar contas em razão de a vigência do ajuste adentrar o seu mandato, não geriu os recursos do convênio. Nesse caso, cumpre julgar irregulares as contas do prefeito sucessor e aplicar-lhe a multa do art. 58, inciso I, da Lei 8.443/1992 (Acórdão 665/2016-TCU-Primeira Câmara, Relator Ministro Benjamin Zymler) .
Excluem-se da responsabilidade do prefeito sucessor os débitos relacionados a recursos geridos integralmente por seu antecessor, sem prejuízo da aplicação de multa ao sucessor quando este for omisso em prestar, no prazo devido, as contas referentes aos atos de seu antecessor (Acórdão 6402/2015-TCU-Segunda Câmara, Relatora Ministra Ana Arraes) .
Não cabe a atribuição de débito solidário ao prefeito que, embora omisso quanto à obrigação de prestar contas em razão de a vigência do convênio adentrar o seu mandato, não geriu qualquer parcela dos recursos transferidos. Nesse caso, as contas do prefeito sucessor são julgadas irregulares, com a aplicação da multa prevista no art. 58, inciso I, da Lei 8.443/1992 (Acórdão 4461/2020-TCU-Primeira Câmara, Relator Ministro Augusto Sherman) .
Não cabe a atribuição de débito solidário ao prefeito que, embora omisso quanto à obrigação de prestar contas em razão de a vigência do convênio adentrar o seu mandato, não geriu qualquer parcela dos recursos transferidos. Nesse caso, as contas do prefeito sucessor são julgadas irregulares, com a aplicação da multa prevista no art. 58, inciso I, da Lei 8.443/1992 (Acórdão 3871/2019-TCU-Segunda Câmara, Relator Ministro Marcos Bemquerer) .
27.	No caso concreto, pelo fato de não ter gerido qualquer parcela referente ao PNAE/2016, a Prefeita sucessora, Sra. Maria Teixeira Silva da Silva, não responderá pelo dano identificado, mas será responsabilizada pelo descumprimento do prazo para apresentar a respectiva prestação de contas.
28.	Em consulta ao sistema corporativo do instaurador (SIGPC) , realizada na data de 22/9/2020, verifica-se que os responsáveis também não apresentaram contas junto ao instaurador e continuam inadimplentes (peça 57) .
29.	Em razão das irregularidades apontadas encontrarem-se devidamente demonstradas, devem as contas dos responsáveis serem julgadas irregulares, condenando-se o responsável Arnóbio Rodrigues dos Santos ao débito apurado, e aplicando-lhe a multa prevista no art. 57, da Lei 8.443/1992, bem como aplicando-se a multa prevista no art. 58, inciso I, da Lei 8.443/1992, à responsável Maria Teixeira Silva da Silva.
PRESCRIÇÃO DA PRETENSÃO PUNITIVA
30.	Nota-se que a pretensão punitiva do TCU, conforme Acórdão 1441/2016-TCU-Plenário, Relator Ministro Benjamin Zymler, que uniformizou a jurisprudência acerca dessa questão, subordinase ao prazo geral de prescrição indicado no art. 205, do Código Civil, que é de dez anos, contado da data de ocorrência da irregularidade sancionada, nos termos do art. 189, do Código Civil, sendo este prazo interrompido pelo ato que ordenar a citação, a audiência ou a oitiva dos responsáveis.
31.	No caso em exame, não ocorreu a prescrição, uma vez que a irregularidade sancionada ocorreu em 22/8/2017, e o ato de ordenação da citação e audiência ocorreu em 24/11/2018 e em 16/6/2020.
CONCLUSÃO
32.	Em face da análise promovida na seção 'Exame Técnico', verifica-se que os responsáveis Arnóbio Rodrigues dos Santos e Maria Teixeira Silva da Silva não lograram comprovar a boa e regular aplicação dos recursos. Ademais, inexistem nos autos elementos que demonstrem a boa-fé dos responsáveis ou a ocorrência de outras excludentes de culpabilidade.
33.	Dessa forma, identificado dano ao erário, devese instaurar e julgar o processo de tomada de contas especial para responsabilizar seus agentes causadores, respeitando o direito ao contraditório e à ampla defesa, independentemente de quando ocorreram os atos impugnados.
34.	Verifica-se também que não houve a prescrição da pretensão punitiva, conforme análise já realizada.
35.	Tendo em vista que não constam dos autos elementos que permitam reconhecer a boa-fé dos responsáveis Arnóbio Rodrigues dos Santos e Maria Teixeira Silva da Silva, sugere-se que as suas contas sejam julgadas irregulares, nos termos do art. 202, § 6º, do Regimento Interno do TCU, com a imputação do débito atualizado monetariamente e acrescido de juros de mora, nos termos do art. 202, §1º do Regimento Interno do TCU, descontado o valor eventualmente recolhido, e com a aplicação da multa prevista no art. 57, da Lei 8.443/1992 ao Sr. Arnóbio Rodrigues dos Santos, e com a aplicação da multa prevista no art. 58, inciso I, da Lei 8.443/1992 à Sra. Maria Teixeira Silva da Silva.
PROPOSTA DE ENCAMINHAMENTO
36.	Diante do exposto, submetem-se os autos à consideração superior, propondo:
a)	julgar irregulares, nos termos dos arts. 1º, inciso I, 16, inciso III, alíneas 'b' e 'c', da Lei 8.443/1992, c/c os arts. 19 e 23, inciso III, da mesma Lei, as contas do responsável Arnóbio Rodrigues dos Santos (CPF XXX.963.442-XX) , condenando-o ao pagamento das importâncias a seguir especificadas, atualizadas monetariamente e acrescidas dos juros de mora, calculadas a partir das datas discriminadas até a data da efetiva quitação do débito, fixando-lhe o prazo de quinze dias, para que comprove, perante o Tribunal, o recolhimento das referidas quantias aos cofres do Fundo Nacional de Desenvolvimento da Educação, nos termos do art. 23, inciso III, alínea 'a', da citada lei, c/c o art. 214, inciso III, alínea 'a', do Regimento Interno do TCU
	Débito relacionado ao responsável Arnóbio Rodrigues dos Santos (CPF XXX.963.442-XX) :
	Data de ocorrência
	Valor histórico (R$) 

	5/1/2016
	95.160,00

	4/3/2016
	52.434,00

	6/4/2016
	52.434,00

	6/5/2016
	52.434,00

	3/6/2016
	52.434,00

	7/7/2016
	52.434,00

	8/8/2016
	52.434,00

	8/9/2016
	52.434,00

	6/10/2016
	52.434,00

	8/11/2016
	52.434,00

	7/12/2016
	52.434,00

b)	aplicar ao responsável Arnóbio Rodrigues dos Santos (CPF XXX.963.442-XX) , a multa prevista no art. 57, da Lei 8.443/1992, c/c o art. 267, do Regimento Interno do TCU, fixando-lhe o prazo de quinze dias, a contar da notificação, para que comprove, perante o Tribunal (art. 214, inciso III, alínea 'a', do Regimento Interno do TCU) , o recolhimento da dívida aos cofres do Tesouro Nacional, atualizada monetariamente desde a data do acórdão que vier a ser proferido por este Tribunal até a do efetivo recolhimento, se paga após o vencimento, na forma da legislação em vigor;
c)	julgar irregulares, nos termos dos arts. 1º, inciso I, 16, inciso III, alínea 'a', da Lei 8.443/1992, c/c os arts. 19 e 23, inciso III, da mesma Lei, as contas da responsável Maria Teixeira Silva da Silva (CPF XXX.173.033-XX) ; 
d)	aplicar à responsável Maria Teixeira Silva da Silva (CPF XXX.173.033-XX) , a multa prevista no art. 58, inciso I, da Lei 8.443/1992, c/c o art. 268, inciso I, do Regimento Interno do TCU, fixando-lhe o prazo de quinze dias, a contar da notificação, para que comprove, perante o Tribunal (art. 214, inciso III, alínea 'a', do Regimento Interno do TCU) , o recolhimento da dívida aos cofres do Tesouro Nacional, atualizada monetariamente desde a data do acórdão que vier a ser proferido por este Tribunal até a do efetivo recolhimento, se paga após o vencimento, na forma da legislação em vigor 
e)	autorizar, desde logo, a cobrança judicial das dívidas, caso não atendidas as notificações, na forma do disposto no art. 28, inciso II, da Lei 8.443/1992;
f)	autorizar também, desde logo, se requerido, com fundamento no art. 26, da Lei 8.443/1992, c/c o art. 217, §§ 1º e 2º, do Regimento Interno do TCU, o parcelamento das dívidas em até 36 parcelas, incidindo, sobre cada parcela, corrigida monetariamente, os correspondentes acréscimos legais, fixando-lhes o prazo de quinze dias, a contar do recebimento da notificação, para comprovarem, perante o Tribunal, o recolhimento da primeira parcela, e de trinta dias, a contar da parcela anterior, para comprovarem o recolhimento das demais parcelas, devendo incidir, sobre cada valor mensal, atualizado monetariamente, os juros de mora devidos, no caso do débito, na forma prevista na legislação em vigor, alertando os responsáveis de que a falta de comprovação do recolhimento de qualquer parcela importará o vencimento antecipado do saldo devedor, nos termos do § 2º do art. 217 do Regimento Interno deste Tribunal; 
g)	enviar cópia do Acórdão a ser prolatado à Procuradoria da República no Estado do Maranhão, nos termos do § 3º do art. 16 da Lei 8.443/1992, c/c o § 7º do art. 209 do Regimento Interno do TCU, para adoção das medidas cabíveis;
h)	enviar cópia do Acórdão que vier a ser proferido ao Fundo Nacional de Desenvolvimento da Educação e aos responsáveis, para ciência;
i)	informar à Procuradoria da República no Estado do Maranhão, ao Fundo Nacional de Desenvolvimento da Educação e aos responsáveis que a presente deliberação, acompanhada do Relatório e do Voto que a fundamenta, está disponível para a consulta no endereço www.tcu.gov.br/acordaos, além de esclarecer que, caso requerido, o TCU poderá fornecer sem custos as correspondentes cópias, de forma impressa; e
j)	informar à Procuradoria da República no Estado do Maranhão que, nos termos do parágrafo único do art. 62 da Resolução TCU 259/2014, os procuradores e membros do Ministério Público credenciados nesta Corte podem acessar os presentes autos de forma eletrônica e automática, ressalvados apenas os casos de eventuais peças classificadas como sigilosas, as quais requerem solicitação formal.".
	Enfim o Parecer do MP/TCU (peça 61) :
"1.	Cuida-se de Tomada de Contas Especial instaurada pelo Fundo Nacional de Desenvolvimento da Educação (FNDE) em razão da ausência de prestação de contas dos recursos repassados ao município de Centro Novo do Maranhão/MA no âmbito do Programa Nacional de Alimentação Escolar (Pnae) , no exercício de 2016.
2.	Na primeira instrução do feito, ratificando análise efetuada no âmbito do FNDE, o Senhor Arnóbio Rodrigues dos Santos (prefeito nos anos de 2013 a 2016) foi arrolado como responsável pelas irregularidades relativas à não comprovação da boa e regular aplicação dos referidos valores, à omissão no dever de prestar contas e à não disponibilização das condições materiais mínimas e necessárias para que a Senhora Maria Teixeira Silva da Silva, sua sucessora e atual prefeita, pudesse prestá-las.
3.	Devidamente instado a se manifestar, o ex-prefeito permaneceu silente, operando-se contra ele os efeitos da revelia (peças 33 e 35) . Por conseguinte, a SecexTCE propôs julgar irregulares suas contas, condenando-o ao ressarcimento do débito e aplicando-lhe a multa legal.
4.	Na sequência, uma vez que o prazo para comprovar a boa e regular aplicação dos recursos se encerrou em 21/08/2017, na gestão da atual prefeita, e por entender que as medidas por ela adotadas seriam insuficientes para caracterizar a omissão do prefeito anterior em disponibilizar os documentos necessários para a prestação de contas, o Ministro-Relator, acolhendo proposta desta representante do MPTCU à peça 43, determinou o chamamento da Senhora Maria Teixeira Silva da Silva aos autos para se manifestar acerca das irregularidades ora examinadas (peças 52 a 55) .
5.	A SecexTCE, em derradeira instrução de mérito, asseverou que os esclarecimentos prestados pela atual prefeita, além de serem considerados formalmente inexistentes, visto que foram apresentados por intermédio de procuradores sem o necessário instrumento de outorga dos poderes de representação, se mostram insuficientes para comprovar a alegação de que seu antecessor não deixou a documentação pertinente aos gastos em tela nos arquivos da Prefeitura.
6.	Destarte, a Secretaria propõe julgar irregulares as contas dos Senhores Arnóbio Rodrigues dos Santos e Maria Teixeira Silva da Silva, condenando o primeiro ao débito apurado e aplicando multas a ambos, com amparo nos art. 57 e 58, inciso I, da Lei n.º 8.443/1992, respectivamente (peças 58 a 60) .
7.	Anuímos ao encaminhamento de mérito alvitrado pela Unidade Técnica no tocante às contas do Senhor Arnóbio Rodrigues dos Santos. Com efeito, o extrato bancário à peça 5 evidencia que os recursos do Pnae/2016 foram todos geridos por esse responsável. Essa circunstância faz o caso vertente se amoldar ao entendimento consolidado na jurisprudência do TCU de que não cabe responsabilizar o prefeito sucessor por débitos relacionados a recursos geridos integralmente por seu antecessor, sem prejuízo da aplicação de multa, quando caracterizada sua omissão em prestar, no prazo devido, as contas referentes aos atos do prefeito antecessor.
8.	Também reputamos válidas as conclusões da Secretaria Instrutiva acerca das alegações apresentadas pela Senhora Maria Teixeira Silva da Silva. Com efeito, além do vício na representação processual, as justificativas trazidas pela responsável nesta fase processual não permitem caracterizar a conduta irregular do prefeito anterior de não deixar em boa ordem, nos arquivos municipais, a documentação necessária para a prestação de contas dos repasses do Pnae/2016. Nesse sentido, sua defesa nada acrescentou às informações já constantes dos autos.
9.	Por outro lado, em pesquisa na base processual do TCU, constatamos que a gestora formulou duas Representações ao Tribunal em 2017 - TC-Processo 017.018/2017-0 e TC-Processo 017.483/2017-4 (ambas apensadas ao TC-Processo 034.489/2017-7) -, nas quais relatou a omissão do ex-prefeito em prestar contas de valores por ele geridos e de repassar para a equipe do governo sucessor a documentação pertinente, razão pela qual requereu a instauração de Tomadas de Contas Especial.
10.	É bem verdade que tais Representações evidenciam desconhecimento por parte da prefeita e de seus advogados quanto à sistemática de atuação do controle a cargo da Corte de Contas. Embora se possa questionar a efetividade das medidas adotadas, é de se reconhecer que esse desconhecimento constitui constatação deveras comum, que motivou inclusive a expedição de ciência a diversos municípios, no bojo do TC-Processo 034.489/2017-7, de que a instauração de processo de tomada de contas especial, a inscrição e a baixa de responsável no cadastro de devedores da União e a suspensão da inadimplência nestes mesmos cadastros cabem, primariamente, à autoridade competente do órgão repassador dos recursos.
11.	A despeito da ineficácia da medida intentada perante o TCU, a atuação da gestora, além de corroborar com a linha argumentativa de que ela tomou providências a seu alcance para cumprir seus deveres à frente da Prefeitura e resguardar os cofres municipais, acabou por fornecer informações concretas nesse sentido. Ante a conexão com o tema analisado nestes autos, permitimo-nos transcrever trecho da peça exordial do TC-Processo 017.018/2017-0 (destaques nossos) :
Cumpre destacar que, além da gestão anterior não ter prestado contas devidamente, o que motivou, inclusive o manejo de Mandado de Segurança para efetivação da Transição de Governo (instituída sob ordem judicial em mandado de segurança proc. n.º 1991-05.2016.8.10.0096, na Vara da Comarca de Maracaçumé-MA- espelho de acompanhamento em anexo) , o ex-gestor sequer forneceu os documentos exigidos pela Constituição Estadual, pelas instruções do Ministério Público para as comissões de transição e pelos provimentos judiciais exarados a este respeito, fato que resultou na ausência de prestação de contas em face dos demais entes e órgãos da federação.
Aliás, a ausência do fornecimento dos documentos pertinentes resta certificado nos autos do processo n.º 1991-05.2016.8.10.0096, distribuído na Vara única da Comarca de Maracaçumé/MA - termo Centro Novo do Maranhão/MA (o que pode ser certificado por simples consulta no sistema JURISCONSUL de acompanhamento processual no sítio www.tjma.jus.br) . denotando que o Município ainda vem sendo prejudicado pelas condutas pretéritas do ex-gestor.
12.	Em vista disso, concluímos que as informações adicionais que ora trazemos à colação, em conjunto com os elementos já constantes dos autos, permitem afastar a irregularidade imputada à atual prefeita, relativa à omissão em adotar medidas adequadas para viabilizar a prestação de contas vencidas no curso de seu mandato.
13.	Por fim, também é oportuno destacar que a Corte de Contas, ao julgar TCE em tudo análoga a estes autos - omissão no dever de prestar contas dos recursos repassados ao município no âmbito do Pnate/2016, cujo prazo se encerrou em 21/8/2017, no mandato da prefeita sucessora -, responsabilizou apenas o Senhor Arnóbio Rodrigues dos Santos (Acórdão n.º 9.748/2020-TCU-1.ª Câmara) .
14.	Feitas essas considerações, esta representante do Ministério Público de Contas, em linha de parcial concordância com a proposta formulada pela Unidade Técnica às peças 58-60, manifesta-se no sentido de se declarar a revelia do Senhor Arnóbio Rodrigues dos Santos e julgar irregulares suas contas, condenando-o ao débito apurado e aplicando-lhe multa com base no art. 57 da Lei n.º 8.443/1992, bem como de se afastar a responsabilidade da Senhora Maria Teixeira Silva da Silva, excluindo-a da relação processual.".
	É o relatório.

não há.

Procuradora-Geral Cristina Machado da Costa e Silva.

TOMADA DE CONTAS ESPECIAL. PNAE. OMISSÃO. CITAÇÃO. REVELIA. RESPONSABILIDADE EXCLUSIVA DO ANTECESSOR. ADOÇÃO DE PROVIDÊNCIAS PELA SUCESSORA. CONTAS IRREGULARES. DÉBITO. MULTA.

TOMADA DE CONTAS ESPECIAL (TCE)

Secretaria de Controle Externo de Tomada de Contas Especial (SecexTCE).

Em exame Tomada de Contas Especial instaurada pelo Fundo Nacional de Desenvolvimento da Educação (FNDE) em face do Sr. Arnóbio Rodrigues dos Santos, ex-Prefeito de Centro Novo do Maranhão/MA, em razão da omissão no dever de prestar contas dos recursos recebidos por força do Programa Nacional de Alimentação Escolar (Pnae) , no exercício de 2016.
Os recursos repassados pelo FNDE ao Município de Centro Novo do Maranhão/MA, no âmbito do Programa Nacional de Alimentação Escolar (Pnae) , exercício 2016, totalizaram R$ 619.500,00 (peça 4) . 
O termo final para a prestação de contas extrapolou o mandato do Sr. Arnóbio Rodrigues dos Santos (gestão 2013/2016 - peça 10) , recaindo em 21/8/2017 (peça 3) , sendo que a prefeita sucessora, Sra. Maria Teixeira Silva da Silva (gestão 2017/2020) , inicialmente não figurou como responsável pela omissão no dever de prestar contas, ante a informação de que ela teria adotado as providências necessárias para resguardo do patrimônio público (peça 6) .
Já no âmbito da Corte, após exame preliminar dos elementos que compõem os autos (peças 23-25) , foi promovida a citação do Sr. Arnóbio Rodrigues dos Santos em razão da "não comprovação da boa e regular aplicação dos recursos federais repassados ao Município de Centro Novo do Maranhão/MA, em face da omissão no dever de prestar contas dos valores transferidos, no âmbito do Programa Nacional de Alimentação Escolar (PNAE) , no exercício de 2016, cujo prazo encerrou-se em 21/8/2017" (peças 27 e 33-35) .
Na mesma oportunidade, realizou-se a audiência do ex-Prefeito em face da "não disponibilização das condições materiais mínimas e necessárias para que a sua sucessora pudesse apresentar a prestação de contas do Programa Nacional de Alimentação Escolar (PNAE) , no exercício de 2016, cujo prazo encerrou-se em 21/8/2017".
Diante da revelia do ex-Prefeito, por meio da instrução de peças 40-42, a Secex-TCE havia proposto o julgamento das contas pela irregularidade, com imputação de débito ao Sr. Arnóbio Rodrigues dos Santos e multa estatuída no art. 57 da Lei Orgânica (peças 40-42) .
Por meio do Despacho de peça 44, acolhi a análise divergente do Ministério Público de Contas, o qual sugeriu a restituição do feito à Secex-TCE a fim de que fosse realizada a citação da prefeita sucessora, Sra. Maria Teixeira Silva da Silva, gestão 2016/2020, em razão da omissão no dever de prestar contas (peça 43) .
Tal encaminhamento se deu em razão da conclusão de que a prestação das contas dos recursos do Pnae/2016 era responsabilidade da Prefeita sucessora - eis que o prazo final encerrou-se em 21/8/2017 - e diante da constatação de que as evidências constantes dos autos em relação às providências por ela adotadas - consistente em sintética representação criminal perante o Ministério Público Federal (peça 6) - não seriam suficientes para comprovar a impossibilidade de cumprimento daquela obrigação.
Promovida a citação e audiência da Sra. Maria Teixeira Silva da Silva (gestão 2017/2020) , a responsável ingressou com sua defesa à peça 55.
A Secex-TCE, em sua derradeira instrução (peças 58-60) , asseverou que os esclarecimentos prestados pela atual prefeita, além de terem sido apresentados por intermédio de procuradores sem o necessário instrumento de outorga dos poderes de representação, mostram-se insuficientes para comprovar a alegação de que seu antecessor não deixou a documentação pertinente aos gastos em tela nos arquivos da Prefeitura. Assim, propõe a Secretaria julgar irregulares as contas dos Senhores Arnóbio Rodrigues dos Santos e Maria Teixeira Silva da Silva, condenando o primeiro ao débito apurado (R$ 619.500,00, em valores históricos) e aplicando multas a ambos, com amparo nos art. 57 e 58, inciso I, da Lei 8.443/1992, respectivamente (peças 58 a 60) .
O MP/TCU, a seu turno, endossou o encaminhamento quanto às contas do Sr. Arnóbio Rodrigues dos Santos, inobstante defenda que a sucessora, Sra. Maria Teixeira Silva da Silva, não tenha suas contas julgadas irregulares, tampouco receba a censura legal (peça 61) . 
Endosso o encaminhamento alvitrado pelo Parquet especializado, no sentido da inexistência de irregularidade na conduta da sucessora, bem como a irregularidade das contas do prefeito antecessor, incorporando as respectivas análises às minhas razões de decidir. 
Observo que, embora regularmente notificado quanto à citação/audiência (peças 30, 33, 35 e 38) , o Sr. Arnóbio Rodrigues dos Santos permaneceu silente, devendo ser considerado revel, nos termos do art. 12, §3º, da Lei 8.443/1992, de sorte que faço acrescer, ao dispositivo, deliberação específica a este respeito.
Com efeito, diante da revelia do responsável, não restou afastada a presunção de dano ao erário que paira sobre a gestão do Sr. Arnóbio Rodrigues dos Santos, devendo o responsável ser condenado ao ressarcimento da integralidade dos valores repassados (R$ 619.500,00, em valores históricos) , ante a ausência de comprovação da boa e regular aplicação dos recursos geridos, bem como ao pagamento da multa estabelecida no artigo 57 da Lei Orgânica.
Ademais, o extrato bancário à peça 5 indica que os recursos do Pnae/2016 foram integralmente geridos pelo responsável, cabendo sua responsabilização exclusiva pelos referidos débitos. 
No que se refere à prefeita sucessora, Sra. Maria Teixeira Silva da Silva, ainda que o vício de representação no expediente juntado à peça 55 fosse superado, por hipótese, as alegações pouco acrescentariam às informações constantes dos autos, eis que não permitiriam comprovação da conduta irregular do prefeito anterior de não deixar em boa ordem, nos arquivos municipais, a documentação necessária para a prestação de contas.
De toda forma, a pesquisa realizada pelo MP/TCU apontou que a prefeita formulou duas Representações a esta Corte, no ano de 2017 - TCs Processo 017.018/2017-0 e Processo 017.483/2017-4, ambas apensadas ao TC Processo 034.489/2017-7, sob minha relatoria -, nas quais relatou a omissão do ex-prefeito em prestar contas de valores por ele geridos e de repassar para a equipe do governo sucessor a documentação pertinente, requerendo instauração de Tomadas de Contas Especial. 
A despeito da ineficácia da medida intentanda, trecho da exordial do TC Processo 017.018/2017-0 aponta que (peça 1, p. 2-3, daqueles autos - g.n.) :
"Cumpre destacar que, além da gestão anterior não ter prestado contas devidamente, o que motivou, inclusive o manejo de Mandado de Segurança para efetivação da Transição de Governo (instituída sob ordem judicial em mandado de segurança proc. n.º 1991-05.2016.8.10.0096, na Vara da Comarca de Maracaçumé-MA- espelho de acompanhamento em anexo) , o ex-gestor sequer forneceu os documentos exigidos pela Constituição Estadual, pelas instruções do Ministério Público para as comissões de transição e pelos provimentos judiciais exarados a este respeito, fato que resultou na ausência de prestação de contas em face dos demais entes e órgãos da federação.
Aliás, a ausência do fornecimento dos documentos pertinentes resta certificado nos autos do processo n.º 1991-05.2016.8.10.0096, distribuído na Vara única da Comarca de Maracaçumé/MA - termo Centro Novo do Maranhão/MA (o que pode ser certificado por simples consulta no sistema JURISCONSUL de acompanhamento processual no sítio www.tjma.jus.br) . denotando que o Município ainda vem sendo prejudicado pelas condutas pretéritas do ex-gestor".
 
Dessa forma, ainda que não seja prova cabal, tal elemento corrobora a linha argumentativa da prefeita, em princípio afastando a irregularidade que lhe foi atribuída, relativa à omissão em adotar medidas adequadas para viabilizar a prestação de contas vencidas no curso de seu mandato. Então, com efeito, quanto à Sra. Maria Teixeira Silva da Silva, acolho a sugestão do MP/TCU, excluindo-a da relação processual.
Por fim, destaco que deixo de carrear para a minuta de acórdão a proposição instrutória de autorizar-se, desde já, o parcelamento das dívidas imputadas, tendo em vista entender tratar-se de providência que somente deve ser adotada em face de solicitação do interessado.
	Ante o exposto, manifesto-me por que o Tribunal aprove o acórdão que ora submeto à deliberação deste Colegiado.
TCU, Sala das Sessões Ministro Luciano Brandão Alves de Souza, em 9 de fevereiro de 2021.
AUGUSTO SHERMAN CAVALCANTI 
Relator